【裁判字號】    95,保險,17
【裁判日期】    950630
【裁判案由】    給付保險金
【裁判全文】
臺灣臺北地方法院民事判決              95年度保險字第17號
    原      告  中租迪和股份有限公司
    法定代理人  丁○○
    訴訟代理人  乙○○
    被      告  新安東京海上產物保險股份有限公司
    法定代理人  戊○○
    訴訟代理人  甲○○
                丙○○
上列當事人間請求給付保險金事件，本院於民國九十五年六月二
十一日言詞辯論終結，判決如下：
    主  文
原告之訴及假執行之聲請均駁回。
訴訟費用由原告負擔。
    事實及理由
壹、原告起訴主張：緣訴外人大騰通運有限公司（下稱大騰公司
    ）於民國九十三年十一月間，以其所有車牌號碼：六二六—
    ＧＸ之營業曳引車（下稱系爭車輛）與被告訂立汽車保險契
    約（含竊盜損失險），並同時交付保險費新台幣（下同）十
    六萬七千六百二十七元，該保險契約即已成立生效。又訴外
    人大騰公司提供系爭車輛予原告設定動產抵押權。嗣系爭車
    輛業於保險期間內失竊，經訴外人大騰公司依指示付款方式
    請求被告將保險金二百二十一萬零四百元逕行給付原告，被
    告竟未依約理賠，經訴外人大騰公司及原告派員交涉未果。
    為此原告依民法第八百八十一條之規定提起本件訴訟，請求
    被告給付保險金等語。並聲明：「一、被告應給付原告二百
    二十一萬零四百元及自起訴狀繕本送達翌日起至清償日止，
    按年息百分之五計算之利息。二、原告願供擔保，請准宣告
    假執行。」。
貳、被告則以：依訴外人大騰公司九十四年十月十二日存證信函
    文義所示，僅指定被告之付款方式為「逕行給付原告即中租
    公司」，並無債權讓與原告之意思表示，訴外人大騰公司於
    九十四年十一月二十八日仍發函持續主張其權利，原告自不
    得主張民法代位關係之權利，原告既非實體法上法律關係之
    歸屬主體，提起本件訴訟顯當事人不適格。又縱然原告與訴
    外人大騰公司間有債權讓與之法律關係，惟經被告查證得知
    系爭車輛之失竊係被保險人故意行為所致，依保險法第二十
    九條及汽車保險契約共同條款第十條第一項第三款之規定，
    保險人（即被告）對訴外人大騰公司不負賠償之責；再依民
    法第二百九十九條第一項之規定，被告對訴外人大騰公司既
    不負賠償之責，則原告之請求失其附麗。再者，依被告與訴
    外人大騰公司間之汽車竊盜損失保險條款第二條所規定之不
    保事項，其中第二項約定：「因下列事項所致被保險汽車之
    毀損滅失，非經本公司書面同意外，本公司不負賠償之責，
    …，二、被保險汽車在租賃、出售、附條件買賣、出質、留
    置權等債務關係存續期間所發生之毀損滅失。」，系爭車輛
    於九十三年十二月六日為動產擔保附條件買賣設定，並於九
    十四年八月二十三日註銷該動產擔保附條件買賣設定，原告
    指稱該車於九十四年五月三十日失竊，確為附條件買賣期間
    ，依上開契約條款約定，被告自無理賠之理等語，資為抗辯
    ，並請求駁回原告之訴及如受不利判決，願供擔保，請准宣
    告免為假執行。
參、得心證之理由：本件原告主張訴外人大騰公司於九十三年十
    一月間以車牌號碼：六二六—ＧＸ之營業曳引車（下稱系爭
    車輛）與被告訂立汽車保險契約（含竊盜損失險），並提供
    前揭車輛予原告設定動產抵押權（含附條件買賣），嗣因系
    爭車輛失竊，且被告拒絕依訴外人大騰公司之指示逕行給付
    保險金於原告，原告爰依民法第八百八十一條「抵押權，因
    抵押物滅失而消滅。但因滅失得受之賠償金，應按各抵押權
    人之次序非配之」之規定，請求被告給付系爭保險金；被告
    則以本件系爭車輛於失竊時適於附條件買賣關係存在期間，
    ，依兩造所簽保險契約捌、汽車竊盜損失保險條款第二條第
    二項第二款之規定，被告對於系爭車輛之失竊，對訴外人大
    騰公司自不負賠償之責，故原告依民法第八百八十一條之規
    定請求被告給付保險金自欠依據等語，資為抗辯；是本件之
    爭點，厥為訴外人大騰公司於系爭車輛失竊時，究竟有無取
    得向被告請求系爭保險金之權利？按依兩造所簽保險契約捌
    、汽車竊盜損失保險條款第二條第二項第二款之規定，「因
    下列事項所致被保險人汽車之毀損滅失，非經本公司（即被
    告）書面同意加保者外，本公司不負賠償之責：二、被保險
    汽車在租賃、出售、【附條件買賣】、出質、留置權等債務
    關係存續期間所發生之毀損滅失。」，查本件系爭車輛於九
    十三年十二月六日設定附條件買賣，並於九十四年八月二十
    三日註銷附條件買賣之登記等情，有附條件買賣設定登記申
    請書、註銷登記申請書影本各一份在卷可佐，而訴外人大騰
    公司系爭車輛失竊之時間，依原告提出之台北縣政府警察局
    車輛失竊電腦輸入單所載為「九十四年五月三十日」，復有
    卷附之車輛失竊電腦輸入單附卷可查，該車輛核其失竊時間
    ，適於附條件買賣存續期間內，依上開系爭汽車竊盜損失保
    險條款之約定，被告自無須負賠償之責；從而，原告以訴外
    人大騰公司對被告有保險金請求之存在，據以依民法第八百
    八十一條之規定主張物上代位權，稽該法之要件，乃以抵押
    物滅失須有得受之賠償金存在為前提，則本件之訴外人大騰
    公司既對被告無失竊之保險金請求權，是原告逕依上開民法
    規定請求被告給付二百二十一萬零四百元及自起訴狀繕本送
    達之翌日起迄清償日止，按年息百分之五計算利息之保險金
    ，自無理由，應予以駁回。而原告之訴既經駁回，則其假執
    行之聲請亦失所附麗，應併予駁回。
伍、本件判決之基礎已臻明確，兩造其餘攻擊防禦方法及舉證，
    核與判決無影響，毋庸一一論列，併此敘明。
陸、訴訟費用負擔之依據：民事訴訟法第七十八條。
中    華    民    國  九十五  年    六    月   三十   日
                  民事第五庭    法  官  蔡世祺
以上正本係照原本作成。
如對本判決上訴，須於判決送達後二十日內向本院提出上訴狀。
中    華    民    國  九十五  年    六    月   三十   日
                                書記官  黃媚鵑


司法院資訊處製作；財團法人民間司法改革基金會備份。
